臺灣臺東地方法院刑事判決　　　　　　　 96年度訴字第104號
公　訴　人　臺灣臺東地方法院檢察署檢察官
被　　　告　甲○○
　　　　　　　　　　(現另案於臺灣泰源技能訓練所執行中)
上列被告因偽造文書等案件，經檢察官提起公訴 (96年度偵字第
575號)，被告於本院準備程序進行中就被訴事實為有罪之陳述，
經本院合議庭裁定由受命法官獨任進行簡式審判程序，判決如下
：
    主  文
甲○○連續行使偽造私文書，足生損害於公眾及他人，處有期徒
刑柒月。李振義名義之中華民國護照壹本 (護照號碼：0000
00000號)、李振義名義之中華民國國民身分證壹枚、補領
國民身分證申請書上偽造李振義署名貳枚及指印貳枚、及收據號
碼0000000號中華民國普通護照申請書上偽造李振義署名
壹枚均沒收。
    事  實
    犯罪事實及理由
一、犯罪事實：
(一)甲○○前於民國91年間因竊盜案件，經臺灣高等法院於91年
    7月12日以91年度上易字第1380號判處有期徒刑3年2月，刑
    前強制工作3年確定，因未到案執行，經臺灣基隆地方法院
    檢察署發佈通緝 (於91年11月19日發佈通緝，於93年間緝獲
    ，現正執行中)，又因遭積欠交通違規罰款，害怕已遭限制
    出境，竟基於行使偽造私文書、行使使公務員登載不實文書
    之概括犯意，於91年8月1日先持其弟「李振義」之退伍令及
    自己之相片至臺北市北投區戶政事務所，謊報國民身分證於
    同年6月25日在不詳地點遺失為由，在補領國民身分證申請
    書申請人欄偽簽「李振義」署名1枚並按捺指印2枚，偽造完
    成「李振義」名義之補領國民身分證申請書，復持該偽造之
    申請書併同自己之照片向該戶政事務所承辦人員請領「李振
    義」名義之國民身分證，使該戶政事務所發證人員誤認其為
    李振義，在該申請書上審核欄加蓋職名章表示核對無誤，並
    將該申請書編列為所掌公文書之一部，以編列代替登載之方
    式，將此「補領國民身分證」等不實事項編列於所掌之戶政
    電腦資料及戶籍謄本內，據以核發貼上甲○○照片載有相關
    不實事項之「李振義」國民身分證1枚，甲○○並於領證時
    ，在該份申請書「領證核章」欄內，偽簽「李振義」署名，
    領取該枚身分證，足以生損害於戶政機關對於戶籍資料管理
    之正確性與李振義。嗣甲○○即持上開補發而貼有自己相片
    之不實國民身分證及自己之照片，冒用李振義名義，前往西
    華旅行社委託代辦申請護照手續，利用不知情之旅行社人員
    林金土於91年8月6日在收據號碼為0000000號之中華民國普
    通護照申請書上填寫「李振義」之年籍及外文姓名等資料，
    偽造「李振義」署名於該申請書申請人欄，並黏貼甲○○照
    片及上開國民身分證影本於該申請書上，持向外交部領事事
    務局偽以「李振義」名義申請護照而行使之，足生損害於外
    交部護照管理、核發之正確性及李振義。甲○○取得該本「
    李振義」名義之不實護照後，即基於非法出入我國國境及使
    公務員登載不實之概括犯意，自91年8月13日起至92年12月
    28日止，未經許可，而冒用李振義名義，於附表所示出、入
    境日期持該本不實護照及不實國民身分證，出示行使於桃園
    中正國際機場出境查驗臺之內政部警政署航空警察局 (下稱
    航警局)證照查驗人員查驗後，連續搭機出境、入境我國國
    境，並使該不知情之證照查驗公務員將「李振義」出、入境
    之不實事項，登載於職務上所掌之「旅客入出境紀錄查詢」
    電腦檔案內，而以該方式出、入境累計達16次，足生損害於
    境管機關對國人入出境管理之正確性及李振義。嗣因李振義
    於94月年11月17日委請旅行社重新申請補發護照，經外交部
    領事事務局調閱存檔護照資料，發覺有異 (李振義部分，另
    經臺灣士林地方法院檢察署檢察官為不起訴處分)，始查悉
    上情。
(二)案經臺北市政府警察局北投分局訴由臺灣士林地方法院檢察
    署檢察官呈請臺灣高等法院檢察署檢察長核轉臺灣臺東地方
    法院檢察署檢察官偵查起訴。
二、理由：
(一)本件被告甲○○所犯係死刑、無期徒刑、最輕本刑為3年以
    上有期徒刑以外之罪，其於準備程序中就被訴事實為有罪之
    陳述，經告知簡式審判程序之旨，並聽取公訴人及被告之意
    見後，本院合議庭認為適宜而依刑事訴訟法第273條之1第1
    項規定，裁定由受命法官獨任進行簡式審判程序，合先敘明
    。
(二)據以論罪之證據名稱：
    1.被告甲○○於警詢、偵查中及本院審理時之自白。
    2.證人李振義於警詢、偵查中之自白。
    3.臺北市北投區戶政事務所95年8月18日北市投戶字第09530
      8150000號函檢附上開不實之補領國民身分證申請書及李
      振義之退伍令影本各1份。
   4.外交部領事事務局94年11月28日領一字第09452453860號函
     檢附上開不實之中華民國普通護照申請書影本1份。
   5.被告之法務部入出境資訊連結作業系統表1份。
(三)論罪與量刑：
    1.按國民因案通緝中，應禁止其出國，入出國及移民法第6
      條第1項第2款定有明文。而受禁止出國處分而出國者，係
      犯入出國及移民法第54條之罪。前揭行為雖亦合於國家安
      全法第6條之犯罪構成要件，惟入出國及移民法於88年5月
      21日經總統公布，同年月21日生效，該法就未經許可入出
      國境，設有第54條規定處罰，與前所公佈施行之國家安全
      法第6條為法規競合，而其法定刑度復與國家安全法第6條
      相同，就該法第一條立法意旨所示，其專就入出境管理事
      項所設規範，應優於其他法律之適用，依特別法優於普通
      法原則，應適用入出國及移民法第54條論處。又依入出國
      及移民法第6條第1項規定之不予許可或禁止出國，應以書
      面敘明理由通知當事人；對於通緝被告之通知，得以公告
      為之，同法第6條第3項亦有明文。是被告於91年11月19日
      因案通緝後，未向內政部警政署入出境管理局 (96年1月2
      日改制為內政部入出國及移民署)申請許可，持上開不實
      護照，冒用李振義名義即行出境，核其此部分所為，係犯
      入出國及移民法第54條之罪。本院審理時，就此部分犯行
      ，雖未告知被告涉犯入出國及移民法第54條罪嫌，惟刑事
      訴訟法第95條第1款規定：「訊問被告應先告知犯罪嫌疑
      及所犯所有罪名，罪名經告知後，認為應變更者，應再告
      知」，旨在使被告能充分行使防禦權，以維審判程序之公
      平。而其所謂「犯罪嫌疑及所犯所有罪名」，除起訴書所
      記載之犯罪事實及所犯法條外，自包含依刑事訴訟法第26
      7條規定起訴效力所擴張之犯罪事實及罪名，暨依同法第
      300條規定變更起訴法條後之新罪名。法院就此等新增或
      變更之罪名，固應於其認為有新增或變更之時，隨時、但
      至遲於審判期日前踐行告知之程序，使被告知悉而充分行
      使其防禦權，始能避免突襲性裁判，而確保其權益。唯若
      法院就起訴效力擴張之犯罪事實或變更起訴法條之同一性
      事實，已踐行刑事訴訟法第96條、第173條、第289條等規
      定之調查辯論程序，祇是未明確告知被告新增或應變更之
      新罪名，如此項未踐行告知新增罪名或罪名變更義務之訴
      訟程序違法，無礙於被告行使防禦權而對判決顯無影響時
      ，即不得據為提起非常上訴之理由(最高法院89年度臺非
      字第322號、90年度臺非字第130號裁判要旨參照)。本案
      檢察官起訴書犯罪事實與本院認定被告因案通緝受禁止出
      國處分之犯罪實乃屬同一，是本院新增檢察官起訴法條，
      雖未於審判期日踐行告知被告罪名應予新增，然在調查證
      據程序中，已就被告於因案通緝後仍持不實之「李振義」
      名義護照出國加以調查，復以提示並告以要旨方式提示卷
      內證據資料，命被告表示意見，於調查證據完畢後，復令
      被告就檢察官起訴之事實為辯論，是本院雖未於審判期日
      踐行告知被告變更罪名，尚無礙於被告防禦權之行使，附
      此敘明。
    2.又被告甲○○持自己照片至戶政事務所謊報「李振義」國
      民身分證遺失，偽造補領國民身分證申請書，申請補發李
      振義之國民身分證，使戶政事務所承辦人員將「李振義身
      份證遺失並申請補發」等不實事項，登載於職務上所掌之
      所掌之戶政電腦資料及戶籍謄本內，並據以核發貼上被告
      相片等載有相關不實事項之「李振義」國民身份證予被告
      ，核被告此部分所為，係犯刑法第216條、第210條行使偽
      造私文書、同法第214條使公務員登載不實罪；其持上開
      不實國民身份證，偽造李振義名義之中華民國普通護照申
      請書以供申請核發護照，核其所為，係犯同法第216條、
      第214條之行使使公務員登載不實罪、同法第216條、第21
      0 條之行使偽造私文書罪；其以前揭方法申請取得前開不
      實國民身分證、護照後，持以行使，並使航警局之公務人
      員將不實事項登載於職務上所掌之公文書，係犯有刑法第
      216條、第214條之行使公務員登載不實罪、同法第214條
      使公務員登載不實罪。其偽造署押之行為為偽造私文書之
      部分行為，又偽造私文書而後持以行使，偽造之低度行為
      為行使之高度行為所吸收；又其使公務員登載不實之低度
      行為，應為其行使使公務員登載不實之高度行為所吸收，
      均不另論罪。被告利用不知情旅行社人員林金土填寫中華
      民國普通護照申請書偽簽「李振義」之署名，向外交部申
      請核發護照，係屬間接正犯。
    3.被告行為後，刑法業於94年2月2日修正公布，於95年7月1
      日修正施行。修正後刑法第2條第1項之規定係規範行為後
      法律變更所生新舊法律比較適用之準據法，雖亦經修正，
      但因屬適用法律之準據法，本身尚無比較新舊法之問題，
      應一律適用修正後刑法第2條第1項之規定，為從舊從輕之
      比較。護照條例第23條第3項、刑法第214條有關罰金刑部
      分，刑法第33條第5款有關罰金之最低數額部分，修正前
      刑法第33條第5款規定：「罰金：(銀元)1 元以上」，而
      銀元與新臺幣間之折算標準，依現行法規所定貨幣單位折
      算新臺幣條例規定，以銀元1元折算新臺幣3元；修正後刑
      法第33條第5款則規定：「罰金：新臺幣1,000元以上，以
      百元計算之」；經比較修正前、後之規定，修正後刑法第
      33條第5款所定罰金之最低數額，較之修正前提高，自以
      修正前刑法第33條第5款之規定有利於被告。又依刑法第
      11條前段規定，護照條例有關罰金刑之規定，亦應適用有
      利於被告之修正前刑法第33條第5款規定。
    4.刑法第56條連續犯之規定於95年7月1日刑法修正施行時業
      已刪除，此刪除雖非犯罪構成要件之變更，但顯已影響行
      為人刑罰之法律效果，自屬法律有變更，依刑法第2條第1
      項規定，比較新舊法結果，仍應適用較有利於被告之行為
      時法律，即修正前刑法論以連續犯。被告先後多次受禁止
      出國處分而出國、行使偽造私文書、行使使公務員登載不
      實、使公務員登載不實之犯行，分別均屬時間緊接，方法
      相同，分別觸犯犯罪構成要件相同之罪名，顯均係基於概
      括之犯意反覆為之，均為連續犯，應依修正前刑法第56條
      規定各以一罪論，並均加重其刑。
    5.修正前刑法第55條後段關於牽連犯之規定，於被告行為後
      亦已刪除。本案被告所犯入出國及移民法第54條受禁止出
      國處分而出國罪、刑法第216條、第210條行使偽造私文書
      罪、同法第216條、第214條行使使公務員登載不實罪、同
      法第214條使公務員登載不實罪，彼此間具有方法、目的
      之牽連關係，如依修正前即行為時之規定，應僅從一重論
      以同法第216條、第210條行使偽造私文書罪；然若依修正
      後之刑法，因已刪除牽連犯之規定，則應依數罪併罰之規
      定分論併罰。比較新舊法之規定，修正後之規定並非較有
      利於被告，依刑法第2條第1項前段之規定，依修正前刑法
      第55條後段以牽連犯論處。是被告所犯上開連續未經許可
      入出國罪、連續行使偽造私文書罪及連續行使使公務員登
      載不實罪、使公務員登載不實罪4罪間，有方法、結果之
      牽連關係，應依修正前刑法第55條後段規定，從一重之連
      續行使偽造私文書罪處斷。
    6.爰審酌被告為圖一己方便，並免遭拘捕，冒用其弟李振義
      名義辦理補領李振義名義之國民身分證，又未順利出入國
      境，偽造護照申請書以冒領他人護照，此後並多次出入國
      境，影響戶政、境管機關管理所生之危害非輕，惟念其犯
      後坦承犯行，態度尚佳及參酌其品行、智識程度一切情狀
      ，量處如主文所示之刑，以示懲警。
(四)末按刑法第38條關於沒收之規定，亦同於95年7月1日修正施
    行，惟因從刑附屬於主刑，除法律有特別規定外，依主刑所
    適用之法律 (最高法院95年度第8次刑事庭會議決議第1點第
    5小點參照)。而本件前開比較新舊法結果，既適用修正前之
    刑法，有關沒收之規定，亦應適用修正前刑法第38條規定自
    明。未扣案「李振義」名義之中華民國護照1本 (護照號碼
    ：000000000號)、「李振義」名義之中華民國國民身分證1
    枚，均係被告犯罪所得而屬被告所有之物，雖均未扣案，然
    並無證據證明業已滅失，應依修正前刑法第38條第1項第3款
    規定宣告沒收。又補領國民身分證申請書上偽造「李振義」
    署名2枚及指印2枚、收據號碼0000000號中華民國普通護照
    申請書上偽造「李振義」署名1枚，不問屬於犯人與否，均
    應依刑法第219條規定予以沒收。至「李振義」名義之國民
    身份證上甲○○相片1張及其名義中華民國護照上李振義之
    署名1枚及甲○○之相片1張，因該國民身份證、護照已宣告
    沒收，而無重複宣告沒收之必要，又編號000000000號中華
    民國普通護照申請書上甲○○之相片1張，雖係被告供犯罪
    所用之物，惟已用以申請護照而交付主管機關，自非屬被告
    所有之物，爰不予宣告沒收。
三、公訴意旨另以：被告甲○○以不實之「李振義」國民身分證
    ，冒用李振義名義向外交部領事事務局冒名申請貼有被告相
    片之李振義護照之所為，另犯護照條例第23條第4項、第3項
    之冒名申請護照罪、刑法第214條之使公務員登載不實罪云
    云。惟查：
(一)按將國民身分證交付他人或謊報遺失，以供冒名申請護照者
    ，處5年以下有期徒刑、拘役或科或併科新臺幣10萬元以下
    罰金。前項冒用名義者，亦同。護照條例第23條第3項、第4
    項定有明文。是護照條例第23條第4項規範處罰之犯罪行為
    人顯僅限於將國民身分證交付他人或謊報遺失以供冒名申請
    護照之冒名者而言，蓋此類冒名者因係經由被冒名者同意而
    提出申請，縱有提出被冒名者名義之申請書，原不成立行使
    偽造私文書，始有特別立法加以處罰之必要。本案被告未經
    李振義同意，而冒用李振義提出申請護照之情，業經被告供
    承在卷，核與證人李振義證述情節相符，此外卷內並無任何
    證據證明李振義有將國民身分證交付被告或謊報遺失以供被
    告申請護照之行為，而護照條例第23條第4項係同條第3項之
    對合犯，明知他人要冒名申請護照而交付身分證或謊報國民
    身分證遺失者，即犯護照條例第23條第3項之罪，取得知情
    者提供國民身分證而冒名前往申請護照者，即犯同條例第23
    條第4項之罪。公訴人並未舉證證明李振義有將國民身分證
    交付被告或謊報遺失以供被告冒名申請護照，則被告冒名「
    李振義」申請護照之行為，自不該當護照條例第23條第4項
    之構成要件。
(二)次按刑法第214條之使公務員登載不實罪，需一經他人之聲
    明或申報，公務員即有登載之義務，並依其所為之聲明或申
    請予以登載，而屬不實之事項者，始足構成，若其所為聲明
    或申報，公務員尚須為實質之審查，以判斷其真偽與否，始
    得為一定之記載者，即非本罪之使公務員登載不實，最高法
    院著有73年臺上字第1710號判例可資參照。經查，被告固有
    冒用李振義名義，向外交部領事事務局申請護照之行為，惟
    依護照條例第18條第1款規定，冒用身分者，主管機關應不
    予核發護照，由此可知，主管機關外交部領事事務局對護照
    發放具有實質之審查權，從而，被告縱然冒名申請護照，亦
    不能以刑法第214條相繩。
(三)綜上，就被告被訴冒用李振義名義申請護照，經外交部領事
    事務局發給張貼有被告相片之李振義護照部分，依法本應為
    無罪之諭知，惟公訴人認被告此部分犯罪事實，與前揭已經
    論罪科刑部分之事實間，均有連續犯、牽連犯之裁判上一罪
    關係，爰不另為無罪之諭知。
四、應適用之法條：
    依刑事訴訟法第273條之1第1項、第299條第1項前段，入出
    國及移民法第54條，刑法第2條第1項、第11條前段、修正前
    刑法第56條、刑法第216條、第210條、第214條、修正前刑
    法第55條後段、刑法第219條、修正前刑法第38條第1項第3
    款，罰金罰鍰提高標準條例第1條前段，判決如主文。
本案經檢察官乙○○到庭執行職務。
中　　華　　民　　國　　96　　年　　5 　　月　　9 　　日
                  刑事第二庭    法  官  簡芳潔
以上正本證明與原本無異。
如不服本判決，應於判決送達後10日內向本院提出上訴狀（須附
繕本）。
「切勿逕送上級法院」
                                書記官  尹玉琪
中　　華　　民　　國　　96　　年　　5 　　月　　10　　日
附表：
 ┌──┬───────┬───┬──┬───────┬───┐
 │編號│時間 (年月日) │出入別│編號│時間 (年月日) │出入別│
 ├──┼───────┼───┼──┼───────┼───┤
 │ 1  │91/08/13      │出    │ 2  │91/08/17      │入    │
 ├──┼───────┼───┼──┼───────┼───┤
 │ 3  │91/10/02      │出    │ 4  │91/10/08      │入    │
 ├──┼───────┼───┼──┼───────┼───┤
 │ 5  │91/11/11      │出    │ 6  │91/11/15      │入    │
 ├──┼───────┼───┼──┼───────┼───┤
 │ 7  │91/12/24      │出    │ 8  │91/12/28      │入    │
 ├──┼───────┼───┼──┼───────┼───┤
 │ 9  │92/03/02      │出    │10  │92/03/09      │入    │
 ├──┼───────┼───┼──┼───────┼───┤
 │11  │92/08/17      │出    │12  │92/08/21      │入    │
 ├──┼───────┼───┼──┼───────┼───┤
 │13  │92/09/06      │出    │14  │92/09/08      │入    │
 ├──┼───────┼───┼──┼───────┼───┤
 │15  │92/12/24      │出    │16  │92/12/28      │入    │
 └──┴───────┴───┴──┴───────┴───┘
附錄論罪科刑法條：
中華民國刑法第216條
行使第210條至第215條之文書者，依偽造、變造文書或登載不實
事項或使登載不實事項之規定處斷。
中華民國刑法第210條
偽造、變造私文書，足以生損害於公眾或他人者，處5年以下有
期徒刑。
中華民國刑法第214條
明知為不實之事項，而使公務員登載於職務上所掌之公文書，足
以生損害於公眾或他人者，處3年以下有期徒刑、拘役或5百元以
下罰金。
入出國及移民法第54條
未經許可入出國或受禁止出國處分而出國者，處3年以下有期徒
刑、拘役或科或併科新臺幣9萬元以下罰金。
